ACORDAO-COMPLETO-2501722

ACÓRDÃO 13309/2021 ATA 32/2021 - PRIMEIRA CÂMARA

VISTOS, relatados e discutidos estes autos de embargos de declaração opostos ao Acórdão 9819/2021-TCU-Primeira Câmara, alusivo à aposentadoria do sr. Filadelfo Dias Martins,
ACORDAM os Ministros do Tribunal de Contas da União, reunidos em sessão da Primeira Câmara, com fulcro nos arts. 32 e 34 da Lei 8.443/1992, e diante das razões expostas pelo Relator, em:
9.1. conhecer dos embargos de declaração apresentados pelo sr. Filadelfo Dias Martins para, no mérito, acolhendo-os parcialmente, prestar ao interessado os esclarecimentos constantes do voto que fundamenta esta deliberação;
9.2. manter, na íntegra, os termos do acórdão embargado.

Embargos de declaração opostos em face de deliberação mediante a qual foi negado registro a aposentadoria deferida pelo Instituto Federal de Educação, Ciência e Tecnologia de Alagoas.

Primeira Câmara

3. Interessados/Responsáveis/Recorrentes:
3.1. Interessado: Filadelfo Dias Martins (XXX.844.494-XX)
3.2. Recorrente: Filadelfo Dias Martins (XXX.844.494-XX).

13.1. Ministros presentes: Walton Alencar Rodrigues (Presidente), Benjamin Zymler (Relator), Vital do Rêgo e Jorge Oliveira.
13.2. Ministro-Substituto presente: Augusto Sherman Cavalcanti.

FILADELFO DIAS MARTINS

BENJAMIN ZYMLER

Ministro Benjamin Zymler.

Na sessão telepresencial de 20/7/2021, este Colegiado, pelo Acórdão 9819/2021-TCU-Primeira Câmara, negou provimento a pedido de reexame interposto pelo sr. Filadelfo Dias Martins contra o Acórdão 3565/2021-TCU-Primeira Câmara, por meio do qual foi recusado o registro de seu título de aposentadoria.
2.	A recusa se deveu:
	a) à inclusão nos proventos, de forma destacada, de parcela alusiva a plano econômico da década de 1980, já integrada à estrutura remuneratória ordinária do cargo de origem do inativo;
	b) ao cálculo do benefício previdenciário com base nos valores inerentes ao regime de dedicação exclusiva do magistério, ao qual se submeteu o interessado, ao longo de seus quase 37 anos de tempo de serviço, por pouco mais de um ano e meio.
3.	Desta feita, em embargos de declaração, o inativo acusa a ocorrência de omissão e contradição no Acórdão 9819/2021-TCU-Primeira Câmara.
4.	A omissão residiria na ausência de "expressa manifestação sobre a vigência do artigo 3º § 1º da Resolução 311/2020 quando da apresentação pelo embargante do pedido de oposição ao julgamento virtual".
5.	A contradição, por sua vez, estaria na "expressa desconsideração ao artigo 935 do CPC/15, em prol do disposto no artigo 141, § 3º, do Regimento Interno do Tribunal de Contas da União - que espelha o que dispunha o artigo 552, § 1º, do CPC/73, atualmente revogado".
6.	Conclusivamente, requer o embargante:
"I) Seja suprida a omissão sobre a vigência do artigo 3º § 1º da Resolução 311/2020 quando da apresentação pelo embargante do pedido de oposição ao julgamento virtual oportunizando-se ao julgamento em sessão posterior presencial, observado prazo de cinco dias úteis de intimação prévia; 
II) Seja suprida a contradição no que tange à análise do alegado confronto normativo para que seja anulada a decisão TCU que julgou o pedido de reexame nos autos do processo Processo 034.885/2018-8, oportunizando-se ao julgamento em sessão posterior, observado prazo de cinco dias úteis de intimação prévia".
	É o relatório.

José Areias Bulhões (OAB/AL 789) e outros, representando Filadelfo Dias Martins.

Não atuou.

EMBARGOS DE DECLARAÇÃO EM PROCESSO DE APOSENTADORIA. CÁLCULO DO BENEFÍCIO COM BASE NOS VALORES INERENTES AO REGIME DE DEDICAÇÃO EXCLUSIVA, AO QUAL SE SUBMETEU O EX-SERVIDOR (ATÉ ENTÃO COM JORNADA DE 20 HORAS SEMANAIS DE TRABALHO) MENOS DE DOIS ANOS ANTES DE SUA INATIVAÇÃO VOLUNTÁRIA. INCLUSÃO NOS PROVENTOS DE PARCELA ALUSIVA A PLANO ECONÔMICO DA DÉCADA DE 1980, JÁ INTEGRADA À ESTRUTURA REMUNERATÓRIA ORDINÁRIA DO CARGO DE ORIGEM DO INTERESSADO. ILEGALIDADE. NEGATIVA DE REGISTRO. PEDIDO DE REEXAME. NÃO PROVIMENTO. ARGUIÇÃO DE OMISSÃO E OBSCURIDADE. CONHECIMENTO. ACOLHIMENTO PARCIAL. ESCLARECIMENTOS AO EMBARGANTE.

APOSENTADORIA (APOS)

não atuou.

Cuidam os autos da aposentadoria concedida ao sr. Filadelfo Dias Martins pelo Instituto Federal de Educação, Ciência e Tecnologia de Alagoas (IFECT-AL) .
2.	Originalmente, ao ter presente o feito, este Colegiado prolatou o Acórdão 3565/2021-TCU-Primeira Câmara, recusando o registro do ato em face das seguintes irregularidades:
	a) inclusão nos proventos, de forma destacada, de parcela alusiva a plano econômico da década de 1980, há muito integrada à estrutura remuneratória ordinária do cargo do inativo;
	b) cálculo do benefício com base nos valores inerentes ao regime de dedicação exclusiva do magistério, ao qual se submeteu o interessado, ao longo de seus quase 37 anos de tempo de serviço, por pouco mais de um ano e meio.
3.	Inconformado, o interessado interpôs pedido de reexame, o qual foi conhecido, mas teve provimento negado (Acórdão 9819/2021-TCU-Primeira Câmara) .
4.	Nesta oportunidade, em embargos de declaração, o sr. Filadelfo Dias Martins alega que o voto condutor do último decisum encerraria uma omissão e uma contradição. A omissão residiria na ausência de "expressa manifestação sobre a vigência do artigo 3º § 1º da Resolução 311/2020 quando da apresentação pelo embargante do pedido de oposição ao julgamento virtual". A contradição, por sua vez, estaria na "expressa desconsideração ao artigo 935 do CPC/15 [que dispõe sobre o prazo mínimo a ser observado entre as datas de publicação das pautas e respectivas sessões de julgamento dos processos judiciais], em prol do disposto no artigo 141, § 3º, do Regimento Interno do Tribunal de Contas da União - que espelha o que dispunha o artigo 552, § 1º, do CPC/73, atualmente revogado".
5.	Os embargos de declaração preenchem os requisitos de admissibilidade que regem a espécie, podendo ser conhecidos.
6.	No mérito, colho o ensejo para prestar ao interessado os esclarecimentos que se seguem, no tocante à ventilada "omissão".
7.	Preliminarmente, transcrevo o trecho do voto condutor do Acórdão 9819/2021-TCU-Primeira Câmara em que a matéria foi abordada:
"41. Em tempo, encontrando-se o processo já pautado para esta sessão, o sr. Filadelfo Dias Martins, por seus advogados, apresentou o que denominou 'oposição ao julgamento do processo em sessão virtual' (peça 45) . Para tanto, argumenta: a) a sessão virtual 'não permite que sejam sustentadas de forma oral as razões do recorrente, [...] devendo as mesmas serem gravadas em mídia nos termos da Resolução 311 do TCU; tal procedimento viola o efetivo exercício do contraditório e da ampla defesa'; b) 'não foi respeitado o art. 935 do CPC, que prevê interstício mínimo de cinco dias entre a intimação e o julgamento, o que também é aplicável no âmbito dos procedimentos administrativos de controle de contas'. Assim, requer que 'o processo fique excluído da pauta de sessão virtual, ficando adiado o julgamento para a primeira sessão presencial de julgamento subsequente'.
42. O pleito não merece guarida.
43. Primeiro, porque, atualmente, a sustentação oral é disciplinada pela Resolução 314/2020, que prevê a participação direta dos interessados, em tempo real, por teleconferência, na sessão de julgamento. Segundo, porque, nos exatos termos do art. 298 do Regimento Interno desta Corte, 'aplicam-se subsidiariamente no Tribunal as disposições das normas processuais em vigor, no que couber e desde que compatíveis com a Lei Orgânica'. Ora, no caso, o regimento interno estabelece disciplinamento próprio para a matéria, o qual, impende salientar, foi rigorosamente observado nesta oportunidade."
8.	Como se vê, embora as razões invocadas pelo inativo para a "oposição ao julgamento do processo em sessão virtual" tenham sido satisfatoriamente refutadas, deixou de ser esclarecido, na oportunidade - e daí, possivelmente, a "omissão" ora suscitada -, que a Resolução 311/2020, por disciplinar as sessões virtuais do Tribunal, não se aplicava à situação do processo, apreciado em sessão telepresencial, com disciplina na Resolução 314/2020, que não contempla o expediente.
9.	De fato, o art. 2º desta última, particularmente seu parágrafo único, é categórico:
"Art. 2º Entende-se por Sessão Telepresencial a reunião deliberativa do TCU realizada por intermédio de qualquer meio de comunicação, inclusive pela internet, que permite a interação, mediante o uso de recursos de imagem e som, entre os ministros, ministros-substitutos e o representante do Ministério Público junto ao Tribunal.
Parágrafo único. A Sessão Telepresencial de que trata o caput não se confunde com a Sessão Virtual a que se refere a Resolução-TCU nº 311, de 19 de março de 2020."
10.	Assim, a objeção então apresentada pelo sr. Filadelfo Dias Martins era mesmo inepta, porquanto fundada em dispositivo não aplicável à espécie.
11.	Nessa conformidade, perde relevância o questionamento acerca da vigência ou não do art. 3º, § 1º, da Resolução 311/2020 - que, a propósito, está, sim, em vigor, mas, insisto, não se aplica às sessões telepresenciais, como foi o caso.
12.	Nada obstante, ad argumentandum, a mera apresentação da "oposição" pela parte não acarretaria a automática exclusão do processo da pauta nem mesmo de uma sessão virtual. Antes, caberia ao relator examinar a motivação apresentada e deferir ou não o pedido. É certo que outros ministros e o representante do parquet também poderiam se opor ao julgamento, e, aí sim, a exclusão da pauta seria automática (art. 3º, § 3º, da Resolução 311/20200) . Isso, todavia, não ocorreu na sessão em que prolatada a deliberação embargada, até porque não se tratava, ali, de sessão virtual. De toda sorte, o relator, no que acompanhado pelo colegiado, não considerou adequada a motivação então apresentada pelo inativo para formulação de seu requerimento.
13.	Quanto à suposta "contradição", nada há a reparar no Acórdão 9819/2021-TCU-Primeira Câmara.
14.	Com efeito, diferentemente do que sugere o embargante, as disposições do Regimento Interno do Tribunal sobre prazos para divulgação das pautas das sessões não decorrem do CPC nem de nenhum outro dispositivo legal, senão da regulamentação dada à matéria pelo próprio Tribunal, no estrito espaço de discricionariedade conferido à Corte pela Lei 8.443/1992, particularmente em seus arts. 3º e 66:
"Art. 3° Ao Tribunal de Contas da União, no âmbito de sua competência e jurisdição, assiste o poder regulamentar, podendo, em conseqüência, expedir atos e instruções normativas sobre matéria de suas atribuições e sobre a organização dos processos que lhe devam ser submetidos, obrigando ao seu cumprimento, sob pena de responsabilidade.
.............................................................................................................................................
Art. 66. O Plenário do Tribunal de Contas da União, dirigido por seu Presidente, terá a competência e o funcionamento regulados nesta Lei e no seu Regimento Interno."
15.	Destarte, se antes o regramento fixado no art. 141, § 3º, do Regimento acompanhava aquele previsto no antigo código do processo civil, hoje isso não acontece, não residindo, aí, nenhuma irregularidade. Na verdade, consoante esclarecido na deliberação atacada, as disposições das normas processuais em vigor aplicam-se ao TCU apenas subsidiariamente, no que couber, e desde que compatíveis com a Lei Orgânica. No caso, atualmente, há regramento distinto estabelecido no Regimento, o qual, por consequência, afasta a incidência da disciplina prevista no novo CPC.
	Diante do exposto, VOTO no sentido de que o Tribunal adote a deliberação que ora submeto a este Colegiado.
TCU, Sala das Sessões Ministro Luciano Brandão Alves de Souza, em 14 de setembro de 2021.
BENJAMIN ZYMLER 
Relator